---
title: "Dominancia y Competitividad Histórica en la Fórmula 1 (1950-2020)"
author: "Zorrilla Juan Pedro"
date: "`r format(Sys.Date(), '%d de %B, %Y')`"
output: html_document
---

# 🏎️ Estudio de Caso: Dominancia y Competitividad Histórica en la Fórmula 1 (1950-2020)
## Resumen 
Este proyecto utiliza el análisis de datos para cuantificar la **evolución de la competitividad** en el deporte de la Fórmula 1 a lo largo de 70 años. Se construyeron dos métricas clave: el Margen de Victoria Promedio y la Diversidad de Equipos Ganadores Anuales. El hallazgo principal es que la F1 moderna es intensa (carreras con márgenes mínimos) pero concentrada (poca diversidad de equipos ganadores), contrastando con la era fundacional (1950s), que era amplia pero desigual.

```{r setup, include=FALSE}
knitr::opts_chunk$set(echo = TRUE, message = FALSE, warning = FALSE)
library(tidyverse)
```

💾**Metodología y Herramientas**  
Herramientas: Lenguaje R (RStudio) y la librería tidyverse (dplyr, ggplot2).

Fuente de Datos: Dataset histórico de F1 (Kaggle / Ergast API).

```{r setup, include=FALSE}
```{r}
## Etapa 1 Cargar y almacenar los datos

# 1.1. Cargar datos
results_df <- read_csv("results.csv")
races_df <- read_csv("races.csv")
constructors_df <-read_csv("constructors.csv")

# 1.2. Seleccionar y renombrar las columnas clave
# Objetivo evitar confusiones de nombres (ej: nombres de columnas repetidas)
races_clean <- races_df%>% 
  select(raceId, year, name) %>% 
  rename(race_name = name)

constructors_clean <- constructors_df %>% 
  rename(constructor_name = name)

# 1.3. Fusionar (JOIN)  los resultados con la información de carreras y equipos
# left_join para mantener todos los resultados y añadir la información relacionada
data_f1_completa <- results_df %>%
  # Unir con la información de carrea (por raceId)
  left_join(races_clean, by = "raceId") %>% 
  #Unir con los nombres de los constructores (por constructorId)
  left_join(constructors_clean, by = "constructorId")

# 1.4. Exploración rápida del dataset fusionado
print("Estructura de la tabla fusionada (data_f1_completa):")
print(paste("Número total de observaciones:", nrow(data_f1_completa)))
head(data_f1_completa)
```


```{r}
## 2. Limpieza y cálculo del Margen de Victoria
margen_victoria_df <- data_f1_completa %>%
  # 1. Agrupar por carrera
  group_by(raceId, year, constructor_name, race_name) %>%
  
  # 2. Obtener el margen:
  mutate(
    # Obtener el valor de 'time' del P2. Esto solo funciona si el P2 terminó en la misma vuelta.
    time_gap_raw = time[position == 2][1],
    winning_constructor = constructor_name[position == 1][1]
  ) %>%
  
  # 3. Limpieza: Extraer solo el número del gap (ej. de "+1.500s" a 1.500)
  # Usamos str_replace para limpiar el '+' y la 's'.
  # Usamos str_remove para eliminar '+', y str_remove para eliminar 's'.
  mutate(
    Margin_s = as.numeric(str_remove(str_remove(time_gap_raw, "\\+"), "s"))
  ) %>%
  
  # 4. Filtrar solo las filas con un margen válido (P2 terminó en la misma vuelta)
  # El margen debe ser positivo, no NA, y menor a 600 segundos (10 minutos)
  filter(!is.na(Margin_s) & Margin_s > 0 & Margin_s < 600) %>% 
  
  # 5. Seleccionar las métricas claves del resultado de la carrera
  ungroup() %>%
  select(year, winning_constructor, race_name, Margin_s) %>%
  
  # 6. Usamos race_name y year para identificar la fila única de la carrera
  distinct(race_name, year, .keep_all = TRUE)

print("--- RESULTADOS DE LA ETAPA 2 SOLUCIÓN FINAL CON 'time' ---")
print(paste("Número de carreras con margen de victoria calculado:", nrow(margen_victoria_df)))
head(margen_victoria_df)
```
Desafíos Resueltos (Ingeniería de Datos)
El principal desafío fue que la columna estándar de tiempo para el P2 (milliseconds) a menudo contenía valores gigantescos (tiempo total de carrera) o \N, no el margen de victoria.

Solución: Se implementó una lógica de limpieza utilizando expresiones regulares sobre la columna de texto time para extraer el margen de victoria en segundos, descartando las carreras en las que el P2 terminó a más de una vuelta.

R

# Lógica para extraer el margen (el gap) de la columna de texto 'time'
Margin_s = as.numeric(str_remove(str_remove(time_gap_raw, "\\+"), "s"))


3. Análisis de Datos y Limpieza (Métricas Clave) 🧪
Margen de Victoria Promedio (Intensidad): Mide el margen de tiempo promedio entre el P1 y el P2 en carreras ganadas (Margen bajo = Alta competitividad).

```{r}
  # Un margen MÁS BAJO indica una carrera CERRADA. Un margen MÁS ALTO indica DOMINANCIA
  
  # 1. Creación del dataframe Margen Limpio
margen_limpio_df <- margen_victoria_df %>%
  select(year, winning_constructor, Margin_s)

  # 2. Agregamos el Rendimiento Anual (Dominancia Promedio)
dominancia_anual <- margen_limpio_df %>%
  group_by(year, winning_constructor) %>%
  summarise(
    Avg_Margin_s = mean(Margin_s, na.rm = TRUE),
    Total_Wins = n(),
    .groups = 'drop' 
  ) %>%
  
  # 3. Filtramos por un mínimo de 3 victorias para un análisis significativo
  filter(Total_Wins >= 3) 

  # 4. Identificamos a los 5 constructores más ganadores históricamente para el análisis
top_constructors <- margen_limpio_df %>%
  count(winning_constructor, sort = TRUE) %>%
  slice_head(n = 5) %>%
  pull(winning_constructor)

  # 5. Filtramos los datos anuales para incluir solo esos equipos TOP
dominancia_top_anual <- dominancia_anual %>%
  filter(winning_constructor %in% top_constructors)

  # 6. Identificamos el punto de máxima dominancia para etiquetar (La tabla que da el pico)
pico_dominancia <- dominancia_top_anual %>%
  filter(Avg_Margin_s == max(Avg_Margin_s, na.rm = TRUE))

print("Tablas de agregación y pico creadas. Generando gráfico...")

```

Diversidad de Equipos Ganadores (Frecuencia): Mide el número de constructores únicos que ganaron al menos una carrera en una temporada.

```{r}
## 5. Contar Ganadores Únicos por Temporada
# Usamos la tabla completa (data_f1_completa) y nos enfocamos solo en la posición 1.
ganadores_absolutos_df <- data_f1_completa %>%
  
  # 1. Nos quedamos solo con los ganadores de la carrera
  filter(position == 1) %>%
  
  # 2. Excluimos filas donde el nombre del constructor no fue mapeado (NA)
  filter(!is.na(constructor_name)) %>%
  
  # 3. Agrupamos solo por el año
  group_by(year) %>%
  
  # 4. Contamos el número de constructores únicos que ganaron ese año
  summarise(
    Unique_Winners_Absoluto = n_distinct(constructor_name),
    .groups = 'drop' 
  )

print("--- Diversidad de Ganadores por Año (Conteo Absoluto) ---")
head(ganadores_absolutos_df)
```


    
4. Visualizaciones y Resultados Clave 📊
4.1. Gráfico A: Evolución del Margen de Victoria (Dominancia)
Hallazgo Clave: El período de mayor dominancia ocurrió en 1950, con un margen de victoria promedio de 49.84 segundos, demostrando la disparidad inicial.

```{r}
# Definimos la ruta y el nombre del archivo de salida
png("dominancia_f1_margen.png", width = 10, height = 6, units = "in", res = 300)

ggplot(dominancia_top_anual, aes(x = year, y = Avg_Margin_s, color = winning_constructor)) +
  geom_line(linewidth = 1) +
  geom_point(size = 2) +
  labs(
    title = "Evolución del Margen de Victoria Promedio (Dominancia) de los Top 5 Equipos",
    subtitle = "Margen de victoria promedio (en segundos) en las carreras ganadas (Mínimo 3 victorias/año)",
    x = "Año",
    y = "Margen de Victoria Promedio (Segundos)",
    color = "Equipo Ganador"
  ) +
  
  # 1. Invertimos el eje Y: mayor margen (más dominancia) en la parte superior
  scale_y_reverse() + 
  theme_minimal() +
  
  # 2. Etiquetamos el pico máximo de dominancia histórica (USANDO LA TABLA PRECALCULADA)
  geom_text(data = pico_dominancia,
            aes(label = paste(winning_constructor, "\n", round(Avg_Margin_s, 2), "s"), x = year + 2), 
            vjust = 0, color = "red", fontface = "bold", size = 4) +
  
  # 3. Añadimos una línea de ayuda para el margen cero (carreras muy cerradas)
  geom_hline(yintercept = 0, linetype = "dashed", color = "gray50")
  # Cerramos el dispositivo gráfico para guardar el archivo
dev.off()

```


Tendencia: Las líneas de tendencia en el eje Y (Margen) se mueven constantemente hacia el cero en la era moderna, lo que indica que la F1 es significativamente más competitiva hoy que en sus inicios.

4.2. Gráfico B: Evolución de la Diversidad de Equipos Ganadores
Hallazgo Clave: La máxima diversidad se registró en 1977, con 7 constructores únicos ganando carreras, reflejando una parrilla muy abierta.

```{r}
## 6. Gráfico de Estabalidad absoluta
# Define la ruta y el nombre del archivo de salida
png("diversidad_f1_ganadores.png", width = 10, height = 6, units = "in", res = 300)

ggplot(ganadores_absolutos_df, aes(x = year, y = Unique_Winners_Absoluto)) +
  geom_line(color = "darkblue", linewidth = 1) +
  geom_point(color = "darkblue", size = 2) +
  # 1. Añadimos etiquetas a los picos (máxima diversidad)
  geom_text(data = ganadores_absolutos_df %>% filter(Unique_Winners_Absoluto == max(Unique_Winners_Absoluto)),
            aes(label = Unique_Winners_Absoluto), vjust = -1, color = "red", fontface = "bold") +
  # 2. Añadimos etiquetas a los valles (mínima diversidad)
  geom_text(data = ganadores_absolutos_df %>% filter(Unique_Winners_Absoluto == min(Unique_Winners_Absoluto)),
            aes(label = Unique_Winners_Absoluto), vjust = 2, color = "red", fontface = "bold") +
  labs(
    title = "Evolución de la Diversidad de Equipos Ganadores por Temporada (Absoluto)",
    subtitle = "Número de constructores únicos que ganaron al menos una carrera por año",
    x = "Año",
    y = "Número de Ganadores Únicos"
  ) +
  scale_y_continuous(breaks = scales::pretty_breaks(n = 5)) +
  theme_minimal()

# Cerramos el dispositivo gráfico para guardar el archivo
dev.off()
```


Tendencia: La tendencia moderna muestra una concentración de las victorias. El campo se reduce a un puñado de equipos de élite, evidenciando una menor estabilidad.

5. Conclusiones e Implicaciones
El análisis combinado de ambas métricas revela la naturaleza dual de la F1 moderna:

Competitividad Extrema (Intensidad Alta): La convergencia tecnológica ha hecho que las carreras se ganen por márgenes mínimos (ej. menos de 10 segundos en promedio), lo que demuestra la alta competencia técnica.

Baja Estabilidad (Concentración de Éxito): A pesar de la alta intensidad, la diversidad de ganadores es baja (rara vez supera los 4 o 5 equipos por año). Esto sugiere que solo un puñado de equipos de élite tiene la capacidad de luchar por esas victorias estrechas.

El proyecto concluye que la F1 ha evolucionado desde ser desigual y diversa a ser intensa y concentrada.



